---
title: "Interpolación de Series Temporales"
author: ""
date: "`r Sys.Date()`"
output:
  html_document:
    toc: true
    toc_float: true
    toc_depth: 3
    theme: flatly
    highlight: tango
    number_sections: true
    df_print: paged
---

```{r setup, include=FALSE}
knitr::opts_chunk$set(
  echo = TRUE,
  warning = FALSE,
  message = FALSE,
  fig.align = "center",
  fig.width = 8,
  fig.height = 5
)
```

------------------------------------------------------------------------

# Introducción

La **interpolación de series temporales** es una técnica fundamental en el procesamiento de señales que permite estimar valores en instantes de tiempo no muestreados. Se aplica principalmente en tres situaciones:

| Situación | Descripción |
|------------------------------------|------------------------------------|
| **Aumentar la frecuencia** | Se necesitan más puntos entre las muestras existentes *(upsampling)* |
| **Disminuir la frecuencia** | Se quiere reducir la densidad de muestras *(downsampling)* |
| **Remuestreo uniforme** | La señal original tiene muestras irregulares y se necesita una grilla de tiempo constante |
| **Datos faltantes** | Hay huecos en la serie y se desean reconstruir los valores perdidos |

En todos estos casos se comparan dos métodos principales:

-   **Interpolación lineal** (`approx`): conecta cada par de puntos con una línea recta. Simple y rápida, pero puede generar esquinas bruscas.\
-   **Interpolación por splines** (`spline`): ajusta polinomios suaves por tramos. Produce curvas más naturales, especialmente útil cuando la señal es suave.

------------------------------------------------------------------------

# Caso 1 — Aumentar la frecuencia de muestreo *(Upsampling)*

## Contexto

Partimos de una serie de ventas diarias (`localA`) con una muestra por día. El objetivo es **triplicar la frecuencia de muestreo**, pasando de $N$ a $3N$ puntos, para obtener una representación más densa de la señal.

Esto es útil, por ejemplo, si luego se necesita combinar esta serie con otra que tiene mayor resolución temporal, o simplemente para suavizar la visualización.

## Carga de datos

```{r carga-datos}
# Carga de datos (asumiendo que el CSV está en el mismo directorio)
dos.locales = read.csv('DosLocales.csv')
print(names(dos.locales))
# [1] "X"      "t"      "localA" "localB"
```

```{r n-original}
# Aumentar la frecuencia de muestreo
N = length(dos.locales$localA)
print(paste('N =', N))
```

## Interpolación

Se generan dos versiones de la señal con $3N$ puntos: una mediante interpolación lineal y otra mediante splines cúbicos.

```{r interpolaciones-caso1}
# Interpolación lineal
localAfal = approx(dos.locales$t, dos.locales$localA, n = 3 * N)

# Interpolación por splines
localAfas = spline(dos.locales$t, dos.locales$localA, n = 3 * N)
```

## Visualización

El primer gráfico muestra la serie original sin interpolar, y el segundo superpone los tres: la señal original (negro), la interpolación lineal (rojo) y la spline (azul), con los nuevos puntos interpolados marcados. Se hace zoom en el rango de días 45–55 para apreciar mejor las diferencias.

```{r plot-original-caso1}
# Visualización de la comparación de interpolaciones
plot(dos.locales$t, dos.locales$localA, type = 'l', 
     main = 'Ventas Locales A', xlab = 'dias', ylab = 'ventas k$', 
     xlim = c(45, 55), ylim = c(80, 120))
```

```{r plot-comparacion-caso1}

# Visualización con leyenda
plot(dos.locales$t, dos.locales$localA, type = 'l', 
     main = 'Comparación de Métodos de Interpolación', 
     xlab = 'días', ylab = 'ventas k$', 
     xlim = c(45, 55), 
     ylim = c(min(dos.locales$localA[45:55]) - 5, max(dos.locales$localA[45:55]) + 5))

# Agregar puntos originales en negro
points(dos.locales$t, dos.locales$localA, pch = 20, col = 'black')

# Dibujar líneas verticales discontinuas para marcar los días originales
for(j in 1:N)
{
  abline(v = j, lty = 2, col = "gray80")
}

# Graficar interpolación lineal (approx) en rojo
lines(localAfal$x, localAfal$y, col = 'red', lwd = 1)
points(localAfal$x, localAfal$y, pch = 20, col = 'red', cex = 0.8)

# Graficar interpolación por splines en azul/puntos verdes
lines(localAfas$x, localAfas$y, col = 'blue', lwd = 1)
points(localAfas$x, localAfas$y, pch = 20, col = 'green', cex = 0.8)

# AGREGAR LEYENDA
legend("topleft", 
       legend = c("Original", "Interpolación Lineal", "Interpolación Spline"), 
       col = c("black", "red", "blue"), 
       lty = c(1, 1, 1),      
       pch = c(20, 20, 20),   
       pt.bg = c(NA, NA, "green"), 
       bty = "o",             
       bg = "white")          
       
   
```

## Análisis espectral (FFT)

Para verificar que el upsampling no introduce distorsiones en frecuencia, se calcula la **Transformada de Fourier (FFT)** de cada señal. Al triplicar el número de muestras, la amplitud del espectro se escala por 3; por eso las señales interpoladas se dividen por 3 al graficarlas, para que sean comparables con el espectro original.

> Si la interpolación es fiel, los espectros deben solaparse en las frecuencias bajas (donde está la información original) y las señales interpoladas no deben agregar energía espuria en frecuencias altas.

```{r fft-caso1}
# Cálculo de la FFT y el Módulo
fft.localA = Mod(fft(dos.locales$localA))
fft.localAfal = Mod(fft(localAfal$y))
fft.localAfas = Mod(fft(localAfas$y))

# Definición de vectores de tiempo
tiempo = 0:(N-1)
tiempo3 = 0:(3*N-1)

# Configuración de frecuencia para la señal original
FrecuenciaMuestreo = 1
DeltaFrecMuestreo = FrecuenciaMuestreo/N
Frecuencia = DeltaFrecMuestreo * tiempo

# Configuración de frecuencia para la señal interpolada
FrecuenciaMuestreo = 3
DeltaFrecMuestreo = FrecuenciaMuestreo / (3*N)
FrecuenciaInterpolada = DeltaFrecMuestreo * tiempo3

# Graficación de los resultados
plot(Frecuencia, fft.localA, type='l', xlim=c(0,0.1))
lines(FrecuenciaInterpolada, fft.localAfal / 3, col='red')
lines(FrecuenciaInterpolada, fft.localAfas / 3, col='green')
```

------------------------------------------------------------------------

# Caso 2 — Disminuir la frecuencia de muestreo *(Downsampling)*

## Contexto

El proceso inverso: partiendo de $N$ muestras, se reduce a $N/3$ puntos. Esto puede ser necesario para aliviar el peso computacional, sincronizar con otra señal de menor resolución, o simplemente para resumir la información.

El downsampling directo puede introducir **aliasing** si la señal contiene componentes de alta frecuencia. Por eso se presentan dos variantes: **sin filtrado previo** y **con filtrado pasa-bajos previo**.

------------------------------------------------------------------------

## 2a — Downsampling directo (sin filtrado)

```{r downsampling-directo}
N = length(dos.locales$localA)
print(paste('N =', N))

# Remuestreo (submuestreo)
localAfal = approx(dos.locales$t, dos.locales$localA, n = N/3)
localAfas = spline(dos.locales$t, dos.locales$localA, n = N/3)
```

```{r plot-downsampling}
# Gráfico principal
plot(dos.locales$t, dos.locales$localA, type = 'l', 
     main = 'Ventas Locales A', xlab = 'dias', ylab = 'ventas k$', 
     xlim = c(45, 55), ylim = c(80, 120)) 

# Puntos originales
points(dos.locales$t, dos.locales$localA, pch = 20, col = 'black')

# Líneas verticales
for (j in 1:N) {
  abline(v = j, lty = 2, col = "gray80")
}

# Interpolación lineal
lines(localAfal$x, localAfal$y, col = 'red')
points(localAfal$x, localAfal$y, pch = 20, col = 'red')

# Interpolación por spline
lines(localAfas$x, localAfas$y, col = 'blue')
points(localAfas$x, localAfas$y, pch = 20, col = 'green')

# --- AGREGANDO LA LEYENDA ---
legend("topright", 
       legend = c("Original", "Lineal (approx)", "Spline"), 
       col = c("black", "red", "blue"), 
       lty = 1,             
       pch = 20,            
       bg = "white",        
       cex = 0.8)           
```

### Espectro de magnitud

Al realizar downsampling, la nueva frecuencia de muestreo es $F_s = 1/3$ ciclos/día. Para comparar los espectros correctamente, las señales submuestreadas se multiplican por 3 (compensación de amplitud).

```{r fft-downsampling}
# Cálculo de la FFT y el Módulo para las tres señales
fft.localA = Mod(fft(dos.locales$localA))
fft.localAfal = Mod(fft(localAfal$y))
fft.localAfas = Mod(fft(localAfas$y))

# Definición de los vectores de tiempo/índices
tiempo = 0:(N-1)
tiempo3 = 0:(N/3)

# Configuración de frecuencia para la señal original (Fs = 1)
FrecuenciaMuestreo = 1
DeltaFrecMuestreo = FrecuenciaMuestreo / N
Frecuencia = DeltaFrecMuestreo * tiempo

# Configuración de frecuencia para las señales submuestreadas (Fs = 1/3)
FrecuenciaMuestreo = 1/3
DeltaFrecMuestreo = FrecuenciaMuestreo / (N/3)
FrecuenciaInterpolada = DeltaFrecMuestreo * tiempo3

# Configuración de la ventana gráfica (1 fila, 1 columna)
op <- par(mfrow = c(1, 1))

# Graficación del espectro de magnitud
plot(Frecuencia, fft.localA, type = 'l', xlim = c(0, 0.1))

# Añadir las líneas de las señales submuestreadas (multiplicadas por 3 para compensar)
lines(FrecuenciaInterpolada, 3 * fft.localAfal, col = 'red')
lines(FrecuenciaInterpolada, 3 * fft.localAfas, col = 'green')
```

------------------------------------------------------------------------

## 2b — Downsampling con filtrado Pasa-Bajos previo

### ¿Por qué filtrar antes de submuestrear?

Antes de reducir la frecuencia de muestreo, es recomendable aplicar un **filtro pasa-bajos** para eliminar las frecuencias altas que, al submuestrear, podrían "doblarse" sobre las frecuencias bajas y corromper la señal (**aliasing**).

Aquí se utiliza un **filtro de media móvil de ventana 7** (`rep(1/7, 7)`), que es uno de los filtros pasa-bajos más sencillos: reemplaza cada valor por el promedio de sus 7 vecinos más cercanos, suavizando las oscilaciones rápidas.

```{r downsampling-filtrado}
N = length(dos.locales$localA)
print(paste('N =', N))

# Aplicación de un filtro de media móvil (Filtro Pasa-Bajos)
# rep(1/7, 7) crea un vector de 7 elementos con valor 1/7 cada uno
localAma = filter(dos.locales$localA, rep(1/7, 7), circular = TRUE)

# Remuestreo (submuestreo) basado en la señal filtrada
localAfal = approx(dos.locales$t, localAma, n = N/3)
localAfas = spline(dos.locales$t, localAma, n = N/3)
```

```{r plot-downsampling-filtrado}
# Gráfico de la señal original (línea punteada)
plot(dos.locales$t, dos.locales$localA, type = 'l', 
     main = 'Ventas Locales A', xlab = 'dias', ylab = 'ventas k$', 
     xlim = c(45, 55), ylim = c(80, 120), lty = 3)
points(dos.locales$t, dos.locales$localA, pch = 20, col = 'black')

# Añadir la señal filtrada (localAma)
lines(dos.locales$t, localAma, type = 'l')
points(dos.locales$t, localAma, pch = 20, col = 'black')

# Rejilla de líneas verticales
for (j in 1:N) {
  abline(v = j, lty = 2, col = "gray80")
}

# Interpolación lineal de la señal filtrada (rojo)
lines(localAfal$x, localAfal$y, col = 'red')
points(localAfal$x, localAfal$y, pch = 20, col = 'red')

# Interpolación por spline de la señal filtrada (línea azul, puntos verdes)
lines(localAfas$x, localAfas$y, col = 'blue')
points(localAfas$x, localAfas$y, pch = 20, col = 'green')

# --- AGREGANDO LA LEYENDA ---
legend("bottomleft", 
       legend = c("Original (Punteada)", "Filtrada (MA)", "Interp. Lineal", "Interp. Spline"), 
       col = c("black", "black", "red", "blue"), 
       lty = c(3, 1, 1, 1), 
       pch = 20, 
       pt.bg = c(NA, NA, NA, "green"), # Opcional: para resaltar el punto verde del spline
       bg = "white",
       cex = 0.8)
```

### Espectro de magnitud (con filtrado previo)

Al comparar este espectro con el del Caso 2a, se puede observar que el filtrado previo **reduce la energía en frecuencias altas** antes del submuestreo, lo cual resulta en un espectro más limpio y sin aliasing.

```{r fft-downsampling-filtrado}
# Cálculo de la Magnitud de la FFT para las tres señales
fft.localA = Mod(fft(dos.locales$localA))
fft.localAfal = Mod(fft(localAfal$y))
fft.localAfas = Mod(fft(localAfas$y))

# Vectores de tiempo/muestras
tiempo = 0:(N-1)
tiempo3 = 0:(N/3)

# Eje de frecuencias para la señal original (Fs = 1)
FrecuenciaMuestreo = 1
DeltaFrecMuestreo = FrecuenciaMuestreo / N
Frecuencia = DeltaFrecMuestreo * tiempo

# Eje de frecuencias para las señales diezmadas (Fs = 1/3)
FrecuenciaMuestreo = 1/3
DeltaFrecMuestreo = FrecuenciaMuestreo / (N/3)
FrecuenciaInterpolada = DeltaFrecMuestreo * tiempo3

# Configuración del gráfico
op <- par(mfrow = c(1, 1))

# Gráfico del espectro original
plot(Frecuencia, fft.localA, type = 'l', xlim = c(0, 0.1))

# Añadir espectros submuestreados con compensación de amplitud (* 3)
lines(FrecuenciaInterpolada, 3 * fft.localAfal, col = 'red')
lines(FrecuenciaInterpolada, 3 * fft.localAfas, col = 'green')
```

------------------------------------------------------------------------

# Caso 3 — Remuestreo uniforme de un tacograma

## Contexto

En el estudio de la **Variabilidad de la Frecuencia Cardíaca (HRV)**, se trabaja con los **intervalos RR**: el tiempo entre latidos consecutivos detectados por un ECG.

El problema es que estos latidos **no ocurren a intervalos de tiempo regulares** — el corazón late de forma variable. Esto da una serie temporal *no uniformemente muestreada*, incompatible con la FFT clásica (que asume muestras equiespaciadas).

La solución es **interpolar la señal RR sobre una grilla de tiempo uniforme**, por ejemplo a 4 Hz (4 muestras por segundo), y recién ahí calcular el espectro de potencia de la HRV.

## Carga y visualización inicial

```{r carga-rr}
# Lectura del archivo CSV usando una ruta almacenada en la variable 'dir'
dato.rr = read.csv('RR.csv')

# Imprimir los nombres de las columnas para verificar la carga
print(names(dato.rr))
# El resultado esperado es: "t" "RR"

# Graficación de los datos
# t: tiempo en segundos, RR: intervalo en milisegundos
plot(dato.rr$t, dato.rr$RR, type='l', ylab='RR (ms)', xlab='tiempo (s)')

# Añadir los puntos a la línea del gráfico
points(dato.rr$t, dato.rr$RR, pch=20)
```

## Interpolación a grilla uniforme (4 Hz)

Se calcula cuántas muestras se necesitan para cubrir toda la duración de la señal a 4 Hz: `Nmuestro = 4 × max(t)`. Luego se interpola tanto de forma lineal como por splines.

```{r interpolacion-rr}
plot(dato.rr$t, dato.rr$RR, type='l', ylab='RR (ms)', xlab='tiempo (s)', 
     xlim=c(10, 20), ylim=c(600, 1200), main="Interpolación de Tacograma")
points(dato.rr$t, dato.rr$RR, pch=20)

# Dibujar líneas verticales en cada latido original detectado
N = length(dato.rr$t)
for (j in 1:N) {
  abline(v = dato.rr$t[j], lty = 2, col="gray")
}

# Nmuestro para una frecuencia de 4 Hz (remuestreo uniforme)
Nmuestro = as.integer(4 * max(dato.rr$t))

# Interpolaciones
RRlineal = approx(dato.rr$t, dato.rr$RR, n = Nmuestro)
RRspline = spline(dato.rr$t, dato.rr$RR, n = Nmuestro)

# Añadir interpolación lineal (rojo)
lines(RRlineal$x, RRlineal$y, col = 'red')
points(RRlineal$x, RRlineal$y, pch = 20, col = 'red')

# Añadir interpolación por spline (azul/verde)
lines(RRspline$x, RRspline$y, col = 'blue')
points(RRspline$x, RRspline$y, pch = 20, col = 'green')

# Agregamos una leyenda para que sea profesional
legend("topright", 
       legend=c("Original", "Lineal (4Hz)", "Spline (4Hz)"),
       col=c("black", "red", "blue"), 
       lty=1, pch=20, bg="white", cex=0.8)
```

## Espectro de potencia (HRV)

Con la señal ya sobre una grilla uniforme de 4 Hz, se puede calcular la FFT y obtener el **espectro de la HRV**. Se visualiza el rango $[0, 0.5]$ Hz, que corresponde a las bandas de interés clínico:

-   **LF** *(Low Frequency)*: 0.04–0.15 Hz → actividad simpática y parasimpática
-   **HF** *(High Frequency)*: 0.15–0.40 Hz → actividad parasimpática (respiratoria)

```{r fft-rr}
# Cálculo de la FFT para las señales remuestreadas (4 Hz)
fft.RRlineal = Mod(fft(RRlineal$y))
fft.RRspline = Mod(fft(RRspline$y))

# Definición del vector de tiempo basado en la longitud de la FFT
tiempo = 0:(length(fft.RRlineal) - 1)

# Configuración del eje de frecuencias
FrecuenciaMuestreo = 4
# Usamos la longitud de la señal remuestreada para DeltaFrec
N_remuestreo = length(fft.RRlineal)
DeltaFrecMuestreo = FrecuenciaMuestreo / N_remuestreo
Frecuencia = DeltaFrecMuestreo * tiempo

# Configuración de la ventana gráfica
op <- par(mfrow = c(1, 1))

# Gráfico del espectro de potencia (HRV)
# Ajusté el ylim para que sea dinámico según tus datos, 
# ya que 30000 puede ser muy alto para nuestro CSV simulado.
max_val = max(fft.RRlineal[2:(N_remuestreo/2)]) # Ignoramos el componente DC (índice 1)

plot(Frecuencia, fft.RRlineal, type = 'l', 
     xlim = c(0, 0.5), ylim = c(0, max_val), 
     col = 'red', main = "Espectro de Frecuencia RR (4Hz)",
     xlab = "Frecuencia (Hz)", ylab = "Magnitud")

lines(Frecuencia, fft.RRspline, col = 'green')

# Agregamos leyenda para claridad
legend("bottomleft", legend = c("Lineal", "Spline"), 
       col = c("red", "green"), lty = 1, bg = "white")
```

------------------------------------------------------------------------

# Caso 4 — Reconstrucción de muestras perdidas

## Contexto

En la práctica, es frecuente que una serie temporal tenga **muestras faltantes**: errores de medición, pérdida de paquetes en transmisión, artefactos en el ECG, etc.

En este caso se simulan datos faltantes sobre los primeros 48 latidos del tacograma RR: se seleccionan aleatoriamente 10 latidos y se marcan como `NA`. Luego se usa interpolación por splines para **reconstruir los valores perdidos** y recuperar una señal de $N$ puntos continuos.

> **Nota:** Se usa `set.seed(123)` para que la simulación sea reproducible.

```{r datos-faltantes}
library(muStat)

# 1. Cargamos tus datos reales del CSV
# Usamos los primeros 48 latidos para mantener la escala del ejemplo
N = 48
st1 = dato.rr$RR[1:N]
tiempo = dato.rr$t[1:N]

# 2. Simulación de muestras perdidas
# Generamos 10 índices aleatorios (latidos que "perdemos")
set.seed(123) # Para que sea reproducible
indices_perdidos = sample(5:40, 10)
st1[indices_perdidos] = NA

# 3. Limpieza de datos (quedarse solo con los valores que existen)
# Usamos is.finite o !is.na para filtrar los números reales
st11 = st1[!is.na(st1)]
tiempo1 = tiempo[!is.na(st1)]
```

## Señal con huecos

El siguiente gráfico muestra la señal después de remover los latidos perdidos. Los **saltos bruscos** en la línea evidencian los puntos faltantes.

```{r plot-huecos}
# 4. Primer gráfico: La señal con los "huecos"
plot(tiempo1, st11, type='l', main="Señal con muestras perdidas", 
     xlab="Tiempo (s)", ylab="RR (ms)")
```

## Reconstrucción por splines

Se interpola sobre los $N$ instantes originales para recuperar una estimación de los valores perdidos. El resultado se superpone a la señal original (con `NA`s) para evaluar visualmente la calidad de la reconstrucción.

```{r reconstruccion-splines}
# 5. Reconstrucción mediante Splines
# Intentamos estimar los valores perdidos para volver a tener N puntos
st2 = spline(tiempo1, st11, n = N)

# 6. Gráfico comparativo final
# 'b' muestra puntos y líneas. Los huecos se verán vacíos.
plot(tiempo, st1, type='b', pch=1, main="Reconstrucción de latidos perdidos")

# Superponemos la reconstrucción en rojo (línea punteada lty=2)
lines(st2$x, st2$y, col='red', lty=2)
points(st2$x, st2$y, pch=20, col='red')

# Agregamos leyenda
legend("topright", legend=c("Original (con huecos)", "Reconstrucción Spline"),
       col=c("black", "red"), lty=c(1, 2), pch=c(1, 20), bg="white")
```

------------------------------------------------------------------------

# Resumen

| Caso | Objetivo | Técnica clave |
|------------------------|------------------------|------------------------|
| **1** | Aumentar la frecuencia de muestreo | `approx` / `spline` con `n = 3N` |
| **2a** | Disminuir la frecuencia de muestreo | `approx` / `spline` con `n = N/3` |
| **2b** | Downsampling sin aliasing | Filtro de media móvil (`filter`) + submuestreo |
| **3** | Grilla temporal uniforme (HRV) | Interpolación a 4 Hz → FFT |
| **4** | Reconstrucción de datos faltantes | Spline sobre puntos existentes → `n = N` |

> En general, la **interpolación por splines** produce resultados más suaves y naturales que la lineal, a costa de mayor complejidad computacional. La elección entre ambas depende de la naturaleza de la señal y del uso posterior de los datos.
