---
title: "Filtros FIR e IIR"
subtitle: "Procesamiento de Señales — Análisis en el Dominio de la Frecuencia"
author: "Clase práctica"
date: "`r Sys.Date()`"
output:
  html_document:
    toc: true
    toc_float: true
    toc_depth: 3
    theme: flatly
    highlight: tango
    df_print: paged
---

```{r setup, include=FALSE}
knitr::opts_chunk$set(
  echo    = TRUE,
  warning = FALSE,
  message = FALSE,
  fig.align = "center",
  fig.width = 8,
  fig.height = 4.5
)
```

------------------------------------------------------------------------

# Introducción

Los **filtros digitales** son herramientas fundamentales en el procesamiento de señales. Permiten atenuar o amplificar determinadas frecuencias de una señal, ya sea para suavizarla, derivarla, o aislar componentes de interés.

En esta práctica estudiamos dos grandes familias de filtros digitales:

| Tipo | Nombre completo | Característica principal |
|----------------|---------------------|-----------------------------------|
| **FIR** | *Finite Impulse Response* | La salida depende sólo de entradas pasadas; siempre estable |
| **IIR** | *Infinite Impulse Response* | La salida depende también de salidas pasadas; más eficiente pero puede ser inestable |

La estrategia es definir cada filtro como un vector de coeficientes, calcular su **Transformada de Fourier (FFT)** y analizar su **respuesta en frecuencia** (cómo afecta a cada frecuencia de la señal).

------------------------------------------------------------------------

# Parte I — Filtros FIR

Un filtro FIR de orden $M$ aplica la siguiente operación a la señal $x$:

$$y[n] = \sum_{k=0}^{M} h[k] \cdot x[n-k]$$

donde $h[k]$ son los **coeficientes del filtro** (pesos). El comportamiento en frecuencia se obtiene directamente como la FFT de esos coeficientes.

```{r parametros-globales}
# Longitud del vector para la FFT (potencia de 2 para mayor eficiencia)
N <- 128
```

------------------------------------------------------------------------

## 1.1 Filtro de Hanning de 3 puntos (`fir3`) vs. Media Móvil (`ma3`)

El **filtro de Hanning de 3 puntos** asigna mayor peso al valor central que a los extremos, lo que lo hace más suave que una media móvil simple:

| Filtro              | Coeficientes          | Interpretación       |
|---------------------|-----------------------|----------------------|
| Media móvil (`ma3`) | $[1/3,\; 1/3,\; 1/3]$ | Pesos iguales        |
| Hanning (`fir3`)    | $[1/4,\; 1/2,\; 1/4]$ | Mayor peso al centro |

Ambos son **filtros pasa-bajos**: atenúan las altas frecuencias. La diferencia está en cuán abruptamente cae la respuesta.

```{r fir3-vs-ma3}
# Filtro de Hanning de 3 puntos
fir3      <- rep(0, N)
fir3[1]   <- 1/4
fir3[2]   <- 1/2
fir3[3]   <- 1/4

# Filtro de media móvil de 3 puntos
ma3       <- rep(0, N)
ma3[1:3]  <- 1/3

# Respuesta en frecuencia (módulo de la FFT de los coeficientes)
fft.fir3  <- Mod(fft(fir3))
fft.ma3   <- Mod(fft(ma3))

# Visualización comparativa
plot(fft.ma3, type = "l",
     main = "Respuesta en frecuencia: Hanning 3pt vs. Media Móvil 3pt",
     xlab = "Frecuencia (índice)", ylab = "Magnitud",
     col  = "steelblue", lwd = 2)
lines(fft.fir3, col = "firebrick", lwd = 2)
legend("topright",
       legend = c("Media Móvil ma3 (pesos iguales)",
                  "Hanning fir3 (pesos centrados)"),
       col    = c("steelblue", "firebrick"),
       lwd    = 2, bty = "n")
```

> **Observación:** Ambos filtros atenúan las frecuencias altas (pasa-bajos), pero el Hanning lo hace de forma más gradual, con menos **oscilaciones laterales** (*sidelobes*).

------------------------------------------------------------------------

## 1.2 Filtro de 5 puntos (`fir5`) vs. Media Móvil (`ma5`)

Al aumentar el número de puntos a 5, podemos diseñar filtros con una respuesta más selectiva:

```{r fir5-vs-ma5}
# Filtro FIR de 5 puntos con pesos centrados (suma = 1)
fir5      <- rep(0, N)
fir5[1]   <- 0.05
fir5[2]   <- 0.15
fir5[3]   <- 0.60
fir5[4]   <- 0.15
fir5[5]   <- 0.05

# Filtro de media móvil de 5 puntos
ma5       <- rep(0, N)
ma5[1:5]  <- 1/5

# Respuesta en frecuencia
fft.fir5  <- Mod(fft(fir5))
fft.ma5   <- Mod(fft(ma5))

# Visualización comparativa
plot(fft.ma5, type = "l",
     main = "Respuesta en frecuencia: FIR5 vs. Media Móvil 5pt",
     xlab = "Frecuencia (índice)", ylab = "Magnitud",
     col  = "steelblue", lwd = 2)
lines(fft.fir5, col = "firebrick", lwd = 2)
legend("topright",
       legend = c("Media Móvil ma5 (pesos iguales)",
                  "FIR5 (pesos centrados)"),
       col    = c("steelblue", "firebrick"),
       lwd    = 2, bty = "n")
```

> **Observación:** Con 5 puntos la caída en frecuencia es más pronunciada. El FIR5 con pesos concentrados en el centro sigue el perfil de una ventana gaussiana, reduciendo aún más los lóbulos laterales.

------------------------------------------------------------------------

## 1.3 Filtro de Hamming de 5 puntos (`fir5h`)

El **filtro de Hamming** es similar al de Hanning pero incluye coeficientes **negativos** en los extremos. Esto lo convierte en un filtro pasa-bajos con **mejor rechazo de las frecuencias no deseadas**, a costa de introducir una ligera amplificación en ciertas bandas.

$$h = \left[-\tfrac{3}{35},\; \tfrac{12}{35},\; \tfrac{17}{35},\; \tfrac{12}{35},\; -\tfrac{3}{35}\right]$$

```{r fir5h-hamming}
# Filtro de Hamming de 5 puntos (coeficientes negativos en los extremos)
fir5h     <- rep(0, N)
fir5h[1]  <- -3/35
fir5h[2]  <-  12/35
fir5h[3]  <-  17/35
fir5h[4]  <-  12/35
fir5h[5]  <- -3/35

# Media móvil de 5 puntos (referencia)
ma5       <- rep(0, N)
ma5[1:5]  <- 1/5

# Respuesta en frecuencia
fft.fir5h <- Mod(fft(fir5h))
fft.ma5   <- Mod(fft(ma5))

# Visualización comparativa
plot(fft.ma5, type = "l",
     main = "Respuesta en frecuencia: Hamming 5pt vs. Media Móvil 5pt",
     xlab = "Frecuencia (índice)", ylab = "Magnitud",
     col  = "steelblue", lwd = 2)
lines(fft.fir5h, col = "firebrick", lwd = 2)
legend("topright",
       legend = c("Media Móvil ma5", "Hamming fir5h"),
       col    = c("steelblue", "firebrick"),
       lwd    = 2, bty = "n")
```

> **Observación:** Los coeficientes negativos en los extremos provocan que la respuesta del Hamming supere la unidad en algunas frecuencias, actuando como un filtro con **realce** antes de la caída. A diferencia de la media móvil, el rechazo en las frecuencias altas es mucho más pronunciado.

------------------------------------------------------------------------

## 1.4 Filtros FIR como Derivadores

Los filtros FIR también pueden aproximar **derivadas** de la señal. Una derivada amplifica las altas frecuencias (es un **pasa-altos**), por lo que su respuesta en frecuencia crece con la frecuencia.

### Derivadas de 2 y 3 muestras

$$\text{der2: } y[n] = \frac{x[n] - x[n-1]}{2} \qquad \text{der3: } y[n] = \frac{x[n] - x[n-2]}{2}$$

```{r der2-vs-der3}
# Derivada de 2 muestras: diferencia entre muestra actual y la anterior
der2 = rep(0, N)
der2[1] = 0.5
der2[2] = -0.5

# Derivada de 3 muestras
der3 = rep(0, N)
der3[1] = 0.5
der3[3] = -0.5

# Respuesta en frecuencia
fft.der2 = Mod(fft(der2))
fft.der3 = Mod(fft(der3))

# Visualización comparativa
plot(fft.der2, type = "l",
     main = "Respuesta en frecuencia: Derivada 2 muestras vs. 3 muestras",
     xlab = "Frecuencia (índice)", ylab = "Magnitud",
     col  = "steelblue", lwd = 2)
lines(fft.der3, col = "firebrick", lwd = 2)
legend("topright",
       legend = c("Derivada 2 muestras (der2)",
                  "Derivada 3 muestras (der3)"),
       col    = c("steelblue", "firebrick"),
       lwd    = 2, bty = "n")
```

### Derivada de 5 muestras (`der4`)

Una derivada de orden superior utiliza más puntos para una estimación más suave de la pendiente:

$$y[n] = \frac{2x[n] + x[n-1] - x[n-3] - 2x[n-4]}{10}$$

```{r der4-vs-der2}
# Derivada de 5 muestras (ponderada, más robusta al ruido)
der4      <- rep(0, N)
der4[1]   <-  2/10
der4[2]   <-  1/10
# der4[3] = 0  (implícito)
der4[4]   <- -1/10
der4[5]   <- -2/10

# Respuesta en frecuencia
fft.der4  <- Mod(fft(der4))

# Visualización comparativa
plot(fft.der2, type = "l",
     main = "Respuesta en frecuencia: Derivada 2 muestras vs. 5 muestras",
     xlab = "Frecuencia (índice)", ylab = "Magnitud",
     col  = "steelblue", lwd = 2)
lines(fft.der4, col = "firebrick", lwd = 2)
legend("topright",
       legend = c("Derivada 2 muestras (der2)",
                  "Derivada 5 muestras (der4)"),
       col    = c("steelblue", "firebrick"),
       lwd    = 2, bty = "n")
```

> **Observación:** La derivada de 5 muestras tiene una respuesta en frecuencia más **suave y lineal** en bajas frecuencias, reduciendo la sensibilidad al ruido de alta frecuencia respecto a la de 2 muestras.

------------------------------------------------------------------------

# Parte II — Filtros IIR

Un filtro IIR introduce **retroalimentación**: la salida en el instante $n$ depende de salidas anteriores. La ecuación general es:

$$y[n] = a \cdot x[n] - b \cdot y[n-1]$$

donde $a$ y $b$ son los coeficientes del filtro. Esto permite lograr respuestas muy selectivas con pocos coeficientes, pero la estabilidad depende críticamente de los valores elegidos (se requiere $|b| < 1$).

```{r iir-setup}
# Señal de entrada: impulso unitario en la muestra 2
x     <- rep(0, N)
x[2]  <- 1
```

> La señal $x$ es un **impulso unitario** (un único valor distinto de cero). La respuesta del filtro a este impulso se denomina **Respuesta al Impulso** y su FFT es la respuesta en frecuencia del filtro.

------------------------------------------------------------------------

## 2.1 Filtro IIR Pasa-Bajos

Con $a > 0$ y $b < 0$ (es decir, retroalimentación positiva), el filtro acumula la señal y atenúa las variaciones rápidas → **pasa-bajos**.

```{r iir2-lowpass}
# IIR2: filtro pasa-bajos con a=0.5, b=-0.5
iir2       <- rep(0, N)
a <- 0.5;  b <- -0.5

for (n in 2:N) {
  iir2[n] <- a * x[n] - b * iir2[n-1]
}

# Respuesta en frecuencia
fft.iir2 <- Mod(fft(iir2))

plot(fft.iir2, type = "l",
     main = "Respuesta en frecuencia: IIR pasa-bajos (a=0.5, b=-0.5)",
     xlab = "Frecuencia (índice)", ylab = "Magnitud",
     col  = "steelblue", lwd = 2)
```

> **Observación:** La magnitud decrece con la frecuencia → comportamiento **pasa-bajos**. Las bajas frecuencias pasan con alta ganancia, mientras que las altas son atenuadas.

------------------------------------------------------------------------

## 2.2 Comparación de dos filtros IIR pasa-bajos

Cambiando los coeficientes podemos controlar el **ancho de banda** del filtro:

```{r iir2b-comparacion}
# IIR2b: mayor retroalimentación → banda más estrecha
iir2b      <- rep(0, N)
a <- 0.3;  b <- -0.7

for (n in 2:N) {
  iir2b[n] <- a * x[n] - b * iir2b[n-1]
}

fft.iir2b <- Mod(fft(iir2b))

# Comparación de los dos filtros pasa-bajos
plot(fft.iir2, type = "l",
     main = "Comparación: IIR pasa-bajos con distintos coeficientes",
     xlab = "Frecuencia (índice)", ylab = "Magnitud",
     ylim = c(0, 1),
     col  = "steelblue", lwd = 2)
lines(fft.iir2b, col = "firebrick", lwd = 2)
legend("topright",
       legend = c("IIR2  (a=0.5, b=-0.5) — banda más ancha",
                  "IIR2b (a=0.3, b=-0.7) — banda más estrecha"),
       col    = c("steelblue", "firebrick"),
       lwd    = 2, bty = "n")
```

> **Observación:** Al aumentar el coeficiente de retroalimentación $|b|$, el filtro se vuelve más selectivo (corta a frecuencias más bajas), pero también más lento en responder a cambios en la señal.

------------------------------------------------------------------------

## 2.3 Filtros IIR como Derivadores (Pasa-Altos)

Cambiando el signo de $b$ a positivo, el filtro introduce retroalimentación **negativa**, lo que equivale a restar el pasado → **derivador / pasa-altos**.

```{r iir-derivador}
# IIR derivador: a=0.5, b=0.5 → retroalimentación negativa → pasa-altos
iir2d      <- rep(0, N)
a <- 0.5;  b <- 0.5

for (n in 2:N) {
  iir2d[n] <- a * x[n] - b * iir2d[n-1]
}

fft.iir2d <- Mod(fft(iir2d))

# Comparación con la derivada FIR de 2 muestras
plot(fft.der2, type = "l",
     main = "Comparación: Derivada FIR (2 muestras) vs. IIR derivador",
     xlab = "Frecuencia (índice)", ylab = "Magnitud",
     ylim = c(0, 1),
     col  = "steelblue", lwd = 2)
lines(fft.iir2d, col = "firebrick", lwd = 2)
legend("topright",
       legend = c("FIR der2 (derivada 2 muestras)",
                  "IIR2d (a=0.5, b=0.5) — derivador IIR"),
       col    = c("steelblue", "firebrick"),
       lwd    = 2, bty = "n")
```

------------------------------------------------------------------------

## 2.4 Comparación de derivadores IIR con distintos coeficientes

```{r iir-derivadores-comparacion}
# IIR derivador con mayor retroalimentación → respuesta más plana en altas frecuencias
iir2d3     <- rep(0, N)
a <- 0.3;  b <- 0.7

for (n in 2:N) {
  iir2d3[n] <- a * x[n] - b * iir2d3[n-1]
}

fft.iir2d3 <- Mod(fft(iir2d3))

# Comparación de los tres filtros
plot(fft.iir2, type = "l",
     main = "Comparación: pasa-bajos vs. derivadores IIR",
     xlab = "Frecuencia (índice)", ylab = "Magnitud",
     ylim = c(0, 1),
     col  = "steelblue", lwd = 2)
lines(fft.iir2d,  col = "firebrick", lwd = 2)
lines(fft.iir2d3, col = "darkgreen", lwd = 2)
legend("topright",
       legend = c("IIR2  pasa-bajos  (a=0.5, b=-0.5)",
                  "IIR2d derivador   (a=0.5, b= 0.5)",
                  "IIR2d3 derivador  (a=0.3, b= 0.7)"),
       col    = c("steelblue", "firebrick", "darkgreen"),
       lwd    = 2, bty = "n")
```

> **Observación:** El cambio de signo en $b$ invierte completamente el comportamiento del filtro: de pasa-bajos a pasa-altos (derivador). Al aumentar $|b|$, el derivador IIR se vuelve más plano en el rango de frecuencias medias-altas.

------------------------------------------------------------------------

# Parte III — Aplicación a Datos Reales

Aplicamos los filtros FIR sobre una serie temporal real contenida en `TS_1.csv`. El objetivo es separar las componentes de **baja frecuencia** (tendencia/suavizado) de las de **alta frecuencia** (variaciones rápidas/derivada).

```{r cargar-datos}
# Cargar la serie temporal
dato <- read.csv("TS_1.csv")

# Visualización de la serie original
plot(dato$t, dato$a, type = "l",
     xlim = c(0, 260),
     xlab = "Día", ylab = "a",
     main = "Serie temporal original",
     col  = "steelblue", lwd = 1.5)
```

> Se puede observar que la serie presenta componentes cíclicas superpuestas a una variación de mayor escala.

------------------------------------------------------------------------

## 3.1 Filtro derivador FIR (Pasa-Altos)

Aplicamos el filtro derivador de 3 muestras $h = [0.5, 0, -0.5]$ para **resaltar los cambios rápidos** (altas frecuencias):

```{r aplicar-derivada}
# Filtro derivador FIR de 3 muestras aplicado a la serie
der.a <- filter(dato$a, c(0.5, 0, -0.5), circular = TRUE)

# Comparación en el dominio del tiempo
plot(dato$t, dato$a, type = "l",
     xlim = c(0, 260), ylim = c(-10, 70),
     xlab = "Día", ylab = "a",
     main = "Serie original vs. señal derivada (pasa-altos FIR)",
     col  = "steelblue", lwd = 1.5)
lines(der.a, col = "firebrick", lwd = 1.5)
legend("topright",
       legend = c("Serie original", "Derivada — pasa-altos FIR"),
       col    = c("steelblue", "firebrick"),
       lwd    = 2, bty = "n")
```

```{r fft-derivada}
# Comparación en el dominio de la frecuencia
fft.der.a <- Mod(fft(der.a))
fft.a     <- Mod(fft(dato$a))

plot(fft.a, type = "l",
     xlim = c(0, 100), ylim = c(0, 1000),
     xlab = "Frecuencia (índice)", ylab = "Magnitud",
     main = "Espectro: Serie original vs. señal derivada",
     col  = "steelblue", lwd = 1.5)
lines(fft.der.a, col = "firebrick", lwd = 1.5)
legend("topright",
       legend = c("FFT serie original",
                  "FFT señal derivada (pasa-altos)"),
       col    = c("steelblue", "firebrick"),
       lwd    = 2, bty = "n")
```

> **Observación:** En el dominio de la frecuencia se ve claramente cómo el filtro pasa-altos **elimina la componente de baja frecuencia** (la energía en el índice cercano a 0) y preserva las variaciones rápidas.

------------------------------------------------------------------------

## 3.2 Filtro de Hanning (Pasa-Bajos)

Ahora aplicamos el filtro de Hanning $h = [0.25, 0.5, 0.25]$ para **suavizar la señal** y quedarnos con la tendencia (bajas frecuencias):

```{r aplicar-hanning}
# Filtro de Hanning de 3 puntos (pasa-bajos / suavizador)
h3.a <- filter(dato$a, c(0.25, 0.5, 0.25), circular = TRUE)

# Comparación en el dominio del tiempo
plot(dato$t, dato$a, type = "l",
     xlim = c(0, 260), ylim = c(0, 70),
     xlab = "Día", ylab = "a",
     main = "Serie original vs. señal suavizada (pasa-bajos Hanning)",
     col  = "steelblue", lwd = 1.5)
lines(h3.a, col = "firebrick", lwd = 2)
legend("topright",
       legend = c("Serie original", "Hanning — pasa-bajos FIR"),
       col    = c("steelblue", "firebrick"),
       lwd    = 2, bty = "n")
```

```{r fft-hanning}
# Comparación en el dominio de la frecuencia
fft.h3.a <- Mod(fft(h3.a))
fft.a    <- Mod(fft(dato$a))

plot(fft.a, type = "l",
     xlim = c(0, 100), ylim = c(0, 1000),
     xlab = "Frecuencia (índice)", ylab = "Magnitud",
     main = "Espectro: Serie original vs. señal suavizada con Hanning",
     col  = "steelblue", lwd = 1.5)
lines(fft.h3.a, col = "firebrick", lwd = 1.5)
legend("topright",
       legend = c("FFT serie original",
                  "FFT señal suavizada (pasa-bajos)"),
       col    = c("steelblue", "firebrick"),
       lwd    = 2, bty = "n")
```

> **Observación:** El filtro de Hanning elimina las altas frecuencias y **preserva la tendencia general** de la serie. En el espectro se puede ver cómo desaparecen los picos de frecuencias medias y altas.

------------------------------------------------------------------------

# Resumen

| Filtro | Tipo | Efecto sobre la señal |
|----------------|----------------|-----------------------------------------|
| Media móvil (`ma3`, `ma5`) | FIR pasa-bajos | Suaviza, pero con lóbulos laterales |
| Hanning (`fir3`) | FIR pasa-bajos | Suaviza con menor ripple |
| Hamming (`fir5h`) | FIR pasa-bajos | Mayor rechazo de frecuencias altas |
| Derivada (`der2`, `der3`, `der4`) | FIR pasa-altos | Resalta cambios rápidos |
| IIR con $b < 0$ | IIR pasa-bajos | Suaviza recursivamente; más selectivo |
| IIR con $b > 0$ | IIR pasa-altos / derivador | Resalta cambios; respuesta infinita |

La elección entre FIR e IIR depende del contexto:

-   **FIR**: fase lineal, siempre estable, fácil de diseñar.
-   **IIR**: más eficiente (menos coeficientes para igual selectividad), pero requiere cuidado con la estabilidad.
