---
title: "Procesamiento Tiempo-Frecuencia"
subtitle: "Análisis mediante Transformada Wavelet Discreta"
author: "Señales y Sistemas"
date: "`r Sys.Date()`"
output:
  html_document:
    theme: flatly
    highlight: tango
    toc: true
    toc_float: true
    toc_depth: 3
    number_sections: true
---

```{r setup, include=FALSE}
knitr::opts_chunk$set(
  echo    = TRUE,
  warning = FALSE,
  message = FALSE,
  fig.align = "center"
)
library(wavethresh)
```

------------------------------------------------------------------------

# Motivación

Cuando analizamos señales no estacionarias —es decir, señales cuya frecuencia varía a lo largo del tiempo— la **Transformada de Fourier** presenta una limitación fundamental: nos dice *qué* frecuencias están presentes en la señal, pero **no nos dice en qué momento** ocurren.

El **análisis tiempo-frecuencia** surge como solución: buscamos una representación que capture simultáneamente información temporal e información espectral. En esta práctica usaremos la **Transformada Wavelet Discreta (DWT)** para lograr exactamente eso.

------------------------------------------------------------------------

# Construcción de las señales

## Parámetros generales

Trabajamos con señales de $N = 512$ muestras.

```{r params}
N      <- 512
tiempo <- 0:(N - 1)
```

## Señales sinusoidales base

Definimos dos sinusoides de distintas frecuencias:

-   **sA**: frecuencia baja ($k = 4$), activa solo en la *segunda mitad* de la señal.
-   **sB**: frecuencia alta ($k = 24$), activa solo en la *primera mitad* de la señal.

```{r senales}
sA <- sin(4  * 2 * pi * tiempo / N)
sB <- sin(24 * 2 * pi * tiempo / N)

# sA se anula en la primera mitad
sA[1:(N/2)] <- 0
# sB se anula en la segunda mitad
sB[(N/2):N] <- 0
```

```{r plot-sA-sB, fig.height=4, fig.cap="Señal sA (izq.): sinusoide de baja frecuencia activa en la segunda mitad. Señal sB (der.): sinusoide de alta frecuencia activa en la primera mitad."}
par(mfrow = c(1, 2))
plot(tiempo, sA, type = "l", ylab = "sA", xlab = "Tiempo",
     main = "Señal sA  (baja frecuencia, 2da mitad)", col = "#2c7bb6")
plot(tiempo, sB, type = "l", ylab = "sB", xlab = "Tiempo",
     main = "Señal sB  (alta frecuencia, 1ra mitad)", col = "#d7191c")
par(mfrow = c(1, 1))
```

## Señal combinada

La señal $s_{AB} = s_A + s_B$ combina ambas componentes, cada una en su ventana temporal. La señal resultante **no es estacionaria**: su contenido frecuencial cambia en el tiempo. Sin embargo, si aplicáramos la Transformada de Fourier, solo veríamos la presencia de ambas frecuencias sin ninguna referencia temporal.

```{r senal-combinada, fig.cap="Señal combinada sAB. Se observa el cambio de frecuencia aparente en la mitad de la señal."}
sAB <- sA + sB
plot(tiempo, sAB, type = "l", ylab = "sAB", xlab = "Tiempo",
     main = "Señal combinada sAB", col = "#1a1a2e")
```

> **¿Por qué Fourier no alcanza?** Al integrar sobre todo el tiempo, la DFT mezcla la información de ambas mitades. El resultado mostraría dos picos de frecuencia (en $k=4$ y $k=24$), pero sería imposible saber cuál ocurre primero ni en qué instante cambia la señal.

------------------------------------------------------------------------

# Transformada Wavelet Discreta (DWT)

## Principio del algoritmo piramidal de Mallat

La DWT descompone la señal de forma iterativa mediante un **banco de filtros**:

1.  Se aplica un **filtro pasa-bajos** → coeficientes de **aproximación** $C_j$
2.  Se aplica un **filtro pasa-altos** → coeficientes de **detalle** $D_j$
3.  Se submuestrea por 2 y se repite el proceso sobre $C_j$

En cada nivel $j$ se reduce a la mitad el número de muestras pero se duplica la resolución espectral de esa banda. El proceso termina cuando queda una sola muestra. Esto genera una representación jerárquica **tiempo-escala** (equivalente a tiempo-frecuencia).

Usamos **wavelets de Daubechies de fase extrema, orden 4** (`DaubExPhase`, `filter.number = 4`): un filtro compacto con buenas propiedades de regularidad y localización.

## Descomposición de sA

```{r wd-sA, fig.cap="Descomposición wavelet de sA. La energía se concentra en los niveles de baja frecuencia (resoluciones inferiores) y aparece exclusivamente en la segunda mitad del tiempo, reflejando la estructura temporal de la señal."}

wd.sA <- wd(sA, filter.number = 4, family = "DaubExPhase")
plot(wd.sA, main = "DWT de sA")
```

En el gráfico de la DWT, el eje vertical representa el **nivel de resolución** y el horizontal el **tiempo**. Para `sA`, la energía aparece en los niveles de baja frecuencia (resoluciones bajas, numeradas 2-3) y únicamente en la segunda mitad temporal, tal como esperábamos.

## Descomposición de sB

```{r wd-sB, fig.cap="Descomposición wavelet de sB. La energía se concentra en los niveles de alta frecuencia y en la primera mitad del tiempo."}

wd.sB <- wd(sB, filter.number = 4, family = "DaubExPhase")
plot(wd.sB, main = "DWT de sB")
```

Para `sB`, la energía se ubica en las resoluciones altas (niveles 5-6) y en la primera mitad de la señal.

## Descomposición de la señal combinada sAB

```{r wd-sAB, fig.cap="Descomposición wavelet de sAB. Se distinguen claramente dos regiones: alta frecuencia en la primera mitad (niveles 5-6) y baja frecuencia en la segunda mitad (niveles 2-3)."}

wd.sAB <- wd(sAB, filter.number = 4, family = "DaubExPhase")
plot(wd.sAB, main = "DWT de sAB")
```

La DWT de `sAB` revela lo que Fourier no podría mostrarnos: **qué frecuencia ocurre en qué momento**. En la primera mitad se concentra la energía de alta frecuencia ($s_B$), y en la segunda mitad la de baja frecuencia ($s_A$).

> **Compromiso tiempo-frecuencia:** La DWT no tiene resolución perfecta en ambos dominios simultáneamente (principio de incertidumbre). En niveles bajos (baja frecuencia) hay buena resolución espectral pero poca temporal, y viceversa. Aun así, la ganancia frente a la DFT es sustancial para señales no estacionarias.

------------------------------------------------------------------------

# Recorrido paso a paso por el algoritmo piramidal

A continuación inspeccionamos nivel a nivel los coeficientes de **aproximación** $C_j$ y de **detalle** $D_j$ de la descomposición de `sAB`. Recordemos:

-   $C_j$: resultado del filtro pasa-bajos → contiene la información que *pasa* a la siguiente etapa.
-   $D_j$: resultado del filtro pasa-altos → captura el *detalle* extraído en esa etapa.

## Nivel 8 — Señal original submuestreada

```{r nivel8, fig.height=3.5, fig.cap="Nivel 8: aproximación C8 (toda la señal) y primer detalle D8 (alta frecuencia). La aproximación preserva la forma global; el detalle muestra la componente de muy alta frecuencia activa en la primera mitad."}

par(mfrow = c(1, 2))
plot.ts(accessC(wd.sAB, level = 8), main = "C8 — Aproximación nivel 8",
        ylab = "Amplitud", xlab = "Muestra")
plot.ts(accessD(wd.sAB, level = 8), main = "D8 — Detalle nivel 8",
        ylab = "Amplitud", xlab = "Muestra")
par(mfrow = c(1, 1))
```

## Nivel 7

```{r nivel7, fig.height=3.5, fig.cap="Nivel 7: el detalle D7 sigue mostrando la alta frecuencia en la primera mitad, con la mitad de muestras respecto al nivel anterior."}

par(mfrow = c(1, 2))
plot.ts(accessC(wd.sAB, level = 7), main = "C7 — Aproximación nivel 7",
        ylab = "Amplitud", xlab = "Muestra")
plot.ts(accessD(wd.sAB, level = 7), main = "D7 — Detalle nivel 7",
        ylab = "Amplitud", xlab = "Muestra")
par(mfrow = c(1, 1))
```

## Nivel 6

```{r nivel6, fig.height=3.5, fig.cap="Nivel 6: la alta frecuencia comienza a 'desdibujarse' — la resolución temporal empieza a ser insuficiente para representarla con nitidez."}

par(mfrow = c(1, 2))
plot.ts(accessC(wd.sAB, level = 6), main = "C6 — Aproximación nivel 6",
        ylab = "Amplitud", xlab = "Muestra")
plot.ts(accessD(wd.sAB, level = 6), main = "D6 — Detalle nivel 6",
        ylab = "Amplitud", xlab = "Muestra")
par(mfrow = c(1, 1))
```

## Nivel 5

```{r nivel5, fig.height=3.5, fig.cap="Nivel 5: la alta frecuencia continúa desvaneciéndose. La aproximación C5 empieza a enfocarse en las componentes de baja frecuencia."}

par(mfrow = c(1, 2))
plot.ts(accessC(wd.sAB, level = 5), main = "C5 — Aproximación nivel 5",
        ylab = "Amplitud", xlab = "Muestra")
plot.ts(accessD(wd.sAB, level = 5), main = "D5 — Detalle nivel 5",
        ylab = "Amplitud", xlab = "Muestra")
par(mfrow = c(1, 1))
```

## Nivel 4

```{r nivel4, fig.height=3.5, fig.cap="Nivel 4: transición clave. La alta frecuencia desaparece de los detalles y comienza a emerger la baja frecuencia de sA en la segunda mitad."}

par(mfrow = c(1, 2))
plot.ts(accessC(wd.sAB, level = 4), main = "C4 — Aproximación nivel 4",
        ylab = "Amplitud", xlab = "Muestra")
plot.ts(accessD(wd.sAB, level = 4), main = "D4 — Detalle nivel 4",
        ylab = "Amplitud", xlab = "Muestra")
par(mfrow = c(1, 1))
```

## Nivel 3

```{r nivel3, fig.height=3.5, fig.cap="Nivel 3: la baja frecuencia de sA aparece claramente en D3, localizada en la segunda mitad temporal. Alta resolución espectral, baja resolución temporal."}

par(mfrow = c(1, 2))
plot.ts(accessC(wd.sAB, level = 3), main = "C3 — Aproximación nivel 3",
        ylab = "Amplitud", xlab = "Muestra")
plot.ts(accessD(wd.sAB, level = 3), main = "D3 — Detalle nivel 3",
        ylab = "Amplitud", xlab = "Muestra")
par(mfrow = c(1, 1))
```

## Nivel 2 — Última descomposición

```{r nivel2, fig.height=3.5, fig.cap="Nivel 2: quedan muy pocas muestras. La señal converge hacia su componente de continua (valor medio). Los detalles prácticamente no tienen energía."}
par(mfrow = c(1, 2))
plot.ts(accessC(wd.sAB, level = 2), main = "C2 — Aproximación nivel 2",
        ylab = "Amplitud", xlab = "Muestra")
plot.ts(accessD(wd.sAB, level = 2), main = "D2 — Detalle nivel 2",
        ylab = "Amplitud", xlab = "Muestra")
par(mfrow = c(1, 1))
```

------------------------------------------------------------------------

# Resumen conceptual

| Nivel | Tipo de frecuencia capturada | Observación                  |
|-------|------------------------------|------------------------------|
| 8–7   | Muy alta frecuencia          | Activa en la 1ra mitad (sB)  |
| 6–5   | Alta frecuencia              | sB se desvanece gradualmente |
| 4     | Transición                   | Desaparece sB, emerge sA     |
| 3–2   | Baja frecuencia              | Activa en la 2da mitad (sA)  |

**Conclusión:** La DWT permite localizar simultáneamente *cuándo* y *en qué banda de frecuencia* ocurre un evento en la señal. A diferencia de la DFT, que colapsa toda la información temporal, la representación wavelet es inherentemente bidimensional (tiempo × escala), lo que la hace ideal para el análisis de señales no estacionarias.
