---
title: "Forecasting Clásico de Series Temporales"
subtitle: "Estacionariedad, Descomposición y Modelos ARIMA"
author: "Procesamiento de Señales / Series Temporales"
date: "`r Sys.Date()`"
output:
  html_document:
    toc: true
    toc_float: true
    toc_depth: 3
    theme: flatly
    highlight: tango
    number_sections: true
---

```{r setup, include=FALSE}
knitr::opts_chunk$set(
  echo    = TRUE,
  warning = FALSE,
  message = FALSE,
  fig.align = "center",
  fig.width = 8,
  fig.height = 4
)
```

------------------------------------------------------------------------

# Introducción

En esta clase se estudian las herramientas clásicas del análisis y pronóstico de **series temporales (ST)**. El flujo de trabajo típico es:

1.  **Verificar estacionariedad** de la serie.
2.  Si no es estacionaria, **transformarla** para que lo sea (diferenciación o detrending).
3.  **Modelar** la serie estacionaria con métodos de regresión, descomposición o ARIMA.
4.  **Pronosticar** valores futuros a partir del modelo ajustado.

------------------------------------------------------------------------

# Estacionariedad

> Una serie temporal es **estacionaria** si su media, varianza y estructura de autocorrelación no cambian con el tiempo.

Trabajamos con dos pruebas estadísticas complementarias:

| Prueba | H₀ (hipótesis nula) | Conclusión si p \< 0.05 |
|----|----|----|
| **ADF** (Augmented Dickey-Fuller) | La serie tiene raíz unitaria (no estacionaria) | Se rechaza H₀ → **es estacionaria** |
| **KPSS** | La serie es estacionaria | Se rechaza H₀ → **no es estacionaria** |

> **Clave:** ambas pruebas deben coincidir para obtener una conclusión sólida.

```{r librerias}
library(tseries)
library(forecast)
```

------------------------------------------------------------------------

## Caso 1: Serie estacionaria (ruido blanco)

El ejemplo más simple de serie estacionaria es el **ruido blanco gaussiano**: valores independientes con media 0 y varianza constante.

```{r ruido-blanco}
N     <- 256
tiempo <- 0:(N - 1)

xn <- rnorm(N)
plot(tiempo, xn, type = 'l',
     main = "Ruido blanco gaussiano",
     xlab = "Tiempo", ylab = "Valor")
```

Aplicamos las pruebas de estacionariedad:

```{r adf-kpss-ruidoblanco}
# ADF: p < 0.05 → rechazamos raíz unitaria → serie estacionaria
print(adf.test(xn))

# KPSS: p > 0.05 → no rechazamos estacionariedad → confirma estacionariedad
print(kpss.test(xn))
```

✅ **Ambas pruebas coinciden:** la serie es estacionaria.

------------------------------------------------------------------------

## Caso 2: Señal sinusoidal con ruido

Una señal sinusoidal con ruido aditivo también puede ser estacionaria, aunque visualmente parezca tener estructura.

```{r senoidal}
x <- 5 * sin(10 * 2 * pi * tiempo / N) + rnorm(N)
plot(tiempo, x, type = 'l',
     main = "Señal sinusoidal con ruido",
     xlab = "Tiempo", ylab = "Valor")
```

```{r adf-kpss-senoidal}
# ADF: p < 0.05 → estacionaria
print(adf.test(x))

# KPSS: p > 0.05 → confirma estacionariedad
print(kpss.test(x))
```

✅ **Ambas pruebas coinciden:** la serie es estacionaria a pesar de su oscilación visible.

------------------------------------------------------------------------

## Caso 3: Serie no estacionaria (caminata aleatoria)

La **suma acumulada (cumsum)** de ruido blanco genera una **caminata aleatoria**: la serie "deriva" en el tiempo sin retornar a un valor fijo, lo que la hace no estacionaria.

```{r cumsum}
e       <- rnorm(N)
xcumsum <- cumsum(e)
plot(tiempo, xcumsum, type = 'l',
     main = "Caminata aleatoria (cumsum)",
     xlab = "Tiempo", ylab = "Valor")
```

```{r adf-kpss-cumsum}
# ADF: p > 0.05 → no rechazamos raíz unitaria → no estacionaria
print(adf.test(xcumsum))

# KPSS: p < 0.05 → rechazamos estacionariedad → confirma no estacionariedad
print(kpss.test(xcumsum))
```

❌ **Ambas pruebas coinciden:** la serie **no** es estacionaria.

------------------------------------------------------------------------

## Transformar una serie no estacionaria: Diferenciación

La función `diff()` calcula la diferencia entre valores consecutivos: $\Delta x_t = x_t - x_{t-1}$. Esto elimina tendencias estocásticas (como la caminata aleatoria).

```{r diff}
xcumsum.diff <- diff(xcumsum)
tiempo2      <- tiempo[1:length(xcumsum.diff)]  # ajustar longitud

plot(tiempo2, xcumsum.diff, type = 'l',
     main = "Serie diferenciada (estacionaria)",
     xlab = "Tiempo", ylab = "Valores")
```

```{r adf-kpss-diff}
# ADF: p < 0.05 → estacionaria
print(adf.test(xcumsum.diff))

# KPSS: p > 0.05 → confirma estacionariedad
print(kpss.test(xcumsum.diff))
```

✅ Tras aplicar `diff()`, la serie es ahora estacionaria.

------------------------------------------------------------------------

## Caso 4: Serie con resultado indefinido

Una serie puede tener tendencia **determinista** (lineal) superpuesta sobre componentes oscilatorias. Esto puede generar resultados contradictorios entre ADF y KPSS.

```{r xtrend}
m  <- 0.3
b0 <- 10

xtrend <- sin(10 * 2 * pi * tiempo / N) +
          sin(30 * 2 * pi * tiempo / N) +
          rnorm(N) +
          (m * tiempo) + b0

plot(tiempo, xtrend, type = 'l',
     main = "Serie con tendencia determinista",
     xlab = "Tiempo", ylab = "Valor")
```

```{r adf-kpss-xtrend}
# ADF: p < 0.05 → sugiere estacionaria
print(adf.test(xtrend))

# KPSS: p < 0.05 → sugiere NO estacionaria
print(kpss.test(xtrend))
```

⚠️ **Las pruebas se contradicen → resultado indefinido.** Esto ocurre porque la tendencia lineal "confunde" a los tests.

------------------------------------------------------------------------

## Transformar una serie con tendencia determinista: Detrending

Para series con tendencia lineal determinista, la estrategia correcta es ajustar un modelo de **regresión lineal** y restar la tendencia estimada.

```{r detrend}
# Ajustar la tendencia lineal
lm.xtrend <- lm(xtrend ~ tiempo)
print(summary(lm.xtrend))

# Restar la tendencia: residuos = serie original - tendencia estimada
xtrend.d <- xtrend - (lm.xtrend$coefficients[1] + lm.xtrend$coefficients[2] * tiempo)

plot(tiempo, xtrend.d, type = 'l',
     main = "Serie sin tendencia (residuos de la regresión)",
     xlab = "Tiempo", ylab = "Valores")
```

```{r adf-kpss-detrend}
# ADF: p < 0.05 → estacionaria
print(adf.test(xtrend.d))

# KPSS: p > 0.05 → confirma estacionariedad
print(kpss.test(xtrend.d))
```

✅ Al remover la tendencia determinista, la serie queda estacionaria.

------------------------------------------------------------------------

# Forecasting Lineal con `tslm`

Cuando la serie presenta una tendencia lineal clara, podemos usar regresión de series temporales (`tslm`) para modelar y proyectar esa tendencia.

## Generación de la serie sintética

```{r serie-sintetica}
N      <- 250
tiempo <- 0:(N - 1)
m      <- 0.3
b0     <- 10

x <- 15 * sin(2 * pi * tiempo / N) +
      5 * sin(5 * 2 * pi * tiempo / N) +
      rnorm(N, sd = 10) +
      (m * tiempo) + b0

x <- ts(x)

plot(tiempo, x, type = 'l',
     main = "Serie temporal sintética con tendencia y oscilaciones",
     xlab = "Tiempo", ylab = "Valor")
```

## Ajuste del modelo y pronóstico

```{r tslm}
# tslm detecta automáticamente la componente 'trend'
fit.tslm <- tslm(x ~ trend)
summary(fit.tslm)
```

```{r forecast-tslm, fig.height=5}
# Pronóstico a 20 pasos con intervalos de confianza del 80% y 95%
f <- forecast(fit.tslm, h = 20, level = c(80, 95))

plot(f, ylab = "x", xlab = "tiempo",
     main = "Pronóstico lineal con tslm")

# Línea de ajuste del modelo en azul
lines(fitted(fit.tslm), col = "blue")
```

> La línea azul es el ajuste del modelo. Las bandas sombreadas representan los intervalos de confianza del pronóstico.

------------------------------------------------------------------------

## Análisis de residuos

Un modelo bien ajustado debería tener residuos que se comporten como **ruido blanco** (media cero, sin autocorrelación).

```{r residuos, fig.height=4}
par(mfrow = c(1, 2))

# Residuos en el tiempo
res <- ts(resid(fit.tslm))
plot.ts(res, ylab = "Residuos")
abline(h = 0, col = "red")

# Función de autocorrelación (ACF)
# Si los residuos son ruido blanco, las barras deben caer dentro de las bandas punteadas
Acf(res, main = "ACF de residuos")
```

> Si el ACF muestra barras significativas fuera de las bandas, los residuos tienen estructura → el modelo no captura toda la información de la serie.

```{r dwtest}
library(lmtest)
# Prueba de Durbin-Watson: detecta autocorrelación en residuos
# p << 0.05 indica autocorrelación significativa (modelo incompleto)
print(dwtest(fit.tslm, alt = "two.sided"))
```

```{r histograma-residuos, fig.height=4}
par(mfrow = c(1, 1))

# Histograma de residuos con curva normal superpuesta
bins <- hist(res, breaks = 'FD',
             xlab = 'Residuos',
             main = 'Histograma de residuos')

xx <- -40:40
lines(xx, 1300 * dnorm(xx, 0, sd(res)), col = 2)
```

------------------------------------------------------------------------

# Descomposición Clásica de Series Temporales

La **descomposición clásica** separa la serie en tres componentes:

| Componente         | Descripción                                 |
|--------------------|---------------------------------------------|
| **Tendencia**      | Dirección a largo plazo                     |
| **Estacionalidad** | Patrones que se repiten en intervalos fijos |
| **Residuos**       | Variaciones aleatorias ("ruido")            |

Puede ser **aditiva** ($Y_t = T_t + S_t + R_t$) o **multiplicativa** ($Y_t = T_t \times S_t \times R_t$).

```{r descomposicion, fig.height=6}
library(fpp2)
data(elecequip)

# Serie original
plot(elecequip, main = "Serie original: Equipo eléctrico")

# Descomposición aditiva
fit.decomp <- decompose(elecequip, type = 'additive')
plot(fit.decomp)
```

------------------------------------------------------------------------

# Descomposición STL

**STL** (*Seasonal and Trend decomposition using Loess*) es una versión más robusta y flexible de la descomposición clásica. Utiliza regresión local (loess) para estimar cada componente, siendo resistente a valores atípicos.

```{r stl, fig.height=6}
data(elecequip)
plot(elecequip, main = "Serie original: Equipo eléctrico")

# t.window: tamaño de ventana para la tendencia
# s.window: "periodic" repite el patrón estacional
# robust=TRUE: resistente a outliers
fit.stl <- stl(elecequip, t.window = 15, s.window = "periodic", robust = TRUE)
plot(fit.stl)
```

## Pronóstico con STL

```{r forecast-stl, fig.height=4}
# Datos ajustados estacionalmente (sin componente estacional)
eeadj <- seasadj(fit.stl)

plot(naive(eeadj), xlab = "index",
     main = "Pronóstico sobre datos sin estacionalidad (método naive)")

# Pronóstico completo (reincorporando estacionalidad)
fcast <- forecast(fit.stl, method = "naive")
plot(fcast, ylab = "index",
     main = "Pronóstico completo (STL + naive)")
```

------------------------------------------------------------------------

# Modelos AR y Análisis Espectral

## Introducción a los modelos ARMA

Un modelo **ARMA(p, q)** combina dos componentes:

-   **AR (Autoregresivo, orden p):** el valor actual depende de los $p$ valores pasados de la propia serie.
-   **MA (Media Móvil, orden q):** el valor actual depende de los $q$ errores pasados del modelo.

$$x_t = \phi_1 x_{t-1} + \cdots + \phi_p x_{t-p} + \varepsilon_t + \theta_1\varepsilon_{t-1} + \cdots + \theta_q\varepsilon_{t-q}$$

## Comparación FFT vs modelos AR

El **periodograma (FFT)** estima la potencia espectral directamente. Los **modelos AR** ofrecen una estimación paramétrica del espectro, más suave y ajustable según el orden.

```{r espectro, fig.height=6}
N      <- 256
tiempo <- 0:(N - 1)
x      <- sin(10 * 2 * pi * tiempo / N) + sin(30 * 2 * pi * tiempo / N) + rnorm(N)

par(mfrow = c(2, 2))
plot(tiempo, x, type = 'l', main = "Serie original")
x.fft <- spec.pgram(x, plot = TRUE, taper = 0, log = 'no', main = "FFT (Periodograma)")
x.ar8 <- spec.ar(x, plot = TRUE, log = 'no', order = 8, main = "Modelo AR(8)")
x.ar6 <- spec.ar(x, plot = TRUE, log = 'no', order = 6, main = "Modelo AR(6)")
```

## Efecto del orden en los modelos AR

El **orden del filtro AR** es crítico: órdenes bajos modelizan pobremente el espectro; órdenes altos capturan mejor las frecuencias.

```{r orden-ar, fig.height=6}
par(mfrow = c(2, 2))
x.ar4 <- spec.ar(x, plot = TRUE, log = 'no', order = 4, main = "AR(4)")
x.ar3 <- spec.ar(x, plot = TRUE, log = 'no', order = 3, main = "AR(3)")
x.ar2 <- spec.ar(x, plot = TRUE, log = 'no', order = 2, main = "AR(2)")
x.ar1 <- spec.ar(x, plot = TRUE, log = 'no', order = 1, main = "AR(1)")
```

> A medida que bajamos el orden, el modelo captura cada vez peor las frecuencias de la señal. Encontrar el orden óptimo es fundamental.

## Efecto de agregar una tendencia al espectro

```{r tendencia-espectro, fig.height=6}
m  <- 0.1
b0 <- 10
x  <- x + m * tiempo + b0

par(mfrow = c(2, 2))
plot(tiempo, x, type = 'l', main = "Serie con tendencia")
x.fft <- spec.pgram(x, plot = TRUE, taper = 0, log = 'no', detrend = FALSE, main = "FFT sin detrend")
x.ar8 <- spec.ar(x, plot = TRUE, log = 'no', order = 8, main = "AR(8) con tendencia")
x.ar6 <- spec.ar(x, plot = TRUE, log = 'no', order = 6, main = "AR(6) con tendencia")
```

La tendencia distorsiona el espectro. Al aplicar `diff()` para eliminarla:

```{r diff-espectro, fig.height=6}
xdif           <- diff(x)
length(tiempo) <- length(xdif)

par(mfrow = c(2, 2))
plot(tiempo, xdif, type = 'l', main = "Serie diferenciada")
x.fft <- spec.pgram(xdif, plot = TRUE, taper = 0, log = 'no', detrend = FALSE, main = "FFT tras diff")
x.ar8 <- spec.ar(xdif, plot = TRUE, log = 'no', order = 8, main = "AR(8) tras diff")
x.ar6 <- spec.ar(xdif, plot = TRUE, log = 'no', order = 6, main = "AR(6) tras diff")
```

## Efecto de `diff()` como filtro

`diff()` no es simplemente una transformación estadística: actúa como un **filtro pasa-altos** en el dominio de la frecuencia. Visualicemos su efecto sobre un impulso:

```{r efecto-diff, fig.height=6}
x1       <- rep(0, N + 1)
x1[5]    <- 1
x1.diff  <- diff(x1)

par(mfrow = c(2, 2))
plot(x1,       type = 'l', main = "Señal original (impulso)")
plot(x1.diff,  type = 'l', main = "Serie diferenciada")
plot(Mod(fft(x1)),      type = 'l', main = "Espectro FFT original")
plot(Mod(fft(x1.diff)), type = 'l', main = "Espectro FFT tras diff")
```

> `diff()` amplifica las altas frecuencias y atenúa las bajas. Hay que usarlo con criterio: **cualquier procesamiento tiene consecuencias espectrales**.

------------------------------------------------------------------------

# Modelos ARIMA para Forecasting

## Estructura general de ARIMA(p, d, q)

| Parámetro | Descripción |
|----|----|
| **p** | Orden autoregresivo (cuántos valores pasados de $x$ usa el modelo) |
| **d** | Grado de diferenciación (cuántas veces se aplica `diff()`) |
| **q** | Orden de media móvil (cuántos errores pasados usa el modelo) |

Cuando $d = 0$, el modelo es un **ARMA(p, q)**. El parámetro $d$ convierte una serie no estacionaria en estacionaria mediante diferenciación.

## Dataset: cambios en consumo de EEUU

```{r uschange}
library(fpp2)
data(uschange)
plot(uschange[, 1],
     main = "Variación porcentual del consumo en EEUU",
     ylab = "Cambio (%)", xlab = "Tiempo")
```

## Auto ARIMA

`auto.arima()` selecciona automáticamente los órdenes p, d, q minimizando criterios de información (AIC/BIC).

```{r auto-arima}
fit.arima <- auto.arima(uschange[, 1], seasonal = FALSE)
print(fit.arima)
```

```{r forecast-auto-arima, fig.height=5}
plot(forecast(fit.arima, h = 10), include = 80,
     main = "Pronóstico Auto ARIMA")
```

## Selección manual mediante ACF y PACF

Las funciones **ACF** (autocorrelación) y **PACF** (autocorrelación parcial) permiten identificar visualmente los órdenes:

-   **MA(q):** el ACF se corta bruscamente en el lag $q$.
-   **AR(p):** el PACF se corta bruscamente en el lag $p$.

```{r acf-pacf, fig.height=4}
par(mfrow = c(1, 2))
Acf(uschange[, 1],  main = "ACF")
Pacf(uschange[, 1], main = "PACF")
```

## ARIMA(0,0,3) — Modelo MA puro

```{r arima003}
fit.arima2 <- Arima(uschange[, 1], order = c(0, 0, 3))
print(fit.arima2)
```

```{r forecast-arima003, fig.height=5}
plot(forecast(fit.arima2),
     main = "Pronóstico ARIMA(0,0,3) — MA puro")
```

## ARIMA(3,0,0) — Modelo AR puro

```{r arima300}
fit.arima3 <- Arima(uschange[, 1], order = c(3, 0, 0))
print(fit.arima3)
```

```{r forecast-arima300, fig.height=5}
plot(forecast(fit.arima3),
     main = "Pronóstico ARIMA(3,0,0) — AR puro")
```

## ARIMA(3,0,3) — Modelo ARMA mixto

```{r arima303}
fit.arima4 <- Arima(uschange[, 1], order = c(3, 0, 3))
print(fit.arima4)
```

```{r forecast-arima303, fig.height=5}
plot(forecast(fit.arima4),
     main = "Pronóstico ARIMA(3,0,3) — ARMA mixto")
```

## ARIMA(3,1,3) — Con diferenciación

Cuando $d = 1$, el modelo diferencia la serie internamente antes de ajustar el ARMA.

```{r arima313}
fit.arima5 <- Arima(uschange[, 1], order = c(3, 1, 3))
print(fit.arima5)
```

```{r forecast-arima313, fig.height=5}
plot(forecast(fit.arima5),
     main = "Pronóstico ARIMA(3,1,3) — Con diferenciación")
```

------------------------------------------------------------------------

# Resumen de la Clase

| Situación | Técnica recomendada |
|----|----|
| Serie ya estacionaria | Modelar directamente (ARMA, regresión) |
| No estacionaria por tendencia **estocástica** (caminata aleatoria) | Aplicar `diff()` (parámetro $d$ en ARIMA) |
| No estacionaria por tendencia **determinista** (lineal) | Ajustar regresión lineal y restar la tendencia |
| Serie con estacionalidad | Descomposición STL + forecasting sobre residuos |
| Orden del modelo desconocido | Usar `auto.arima()` o analizar ACF/PACF |

> **Conclusión central:** antes de modelar, siempre verificar la estacionariedad. El pre-procesamiento adecuado es la base de un buen pronóstico.
