---
---
---

Vamos a crear un R Markdown completo usando un ejemplo cotidiano: el consumo eléctrico de una casa durante 10 días.

En este ejemplo, veremos una tendencia (el consumo sube porque hace más frío), una estacionalidad (se consume más de noche) y ruido (encendidas aleatorias de luces o electrodomésticos).

## 1. Creación de una Señal Cotidiana

Para entender el procesamiento, simularemos el consumo eléctrico (en kWh) de una casa. Nuestra señal tendrá:

1.  **Tendencia**: El consumo base sube linealmente (ej. por una ola de frío).

2.  **Estacionalidad**: Un ciclo que sube y baja cada día (uso de luces noche/día).

3.  **Ruido**: Picos aleatorios e impredecibles.

```{r}
# Definimos el tiempo (10 puntos)
t <- 0:9

# 1. Tendencia: La señal sube 2 unidades por día
tendencia <- t * 2 

# 2. Ruido: Cambios bruscos aleatorios
ruido <- c(0, 2, -2, 0, 3, -3, 0, 1, -1, 0)

# 3. Señal Observada (lo que veríamos en un sensor)
senal_a <- tendencia + ruido

# Lo guardamos en un dataframe
dato <- data.frame(t = t, a = senal_a)

# Graficamos la señal pura
plot(dato$t, dato$a, type='b', pch=19, col="black", 
     main="Señal Original (Tendencia + Ruido)", xlab="Día", ylab="Valor")
grid()
```

## 2. Visualización de la Señal Original

El primer paso es observar la señal "sucia". Aquí vemos todo mezclado: la subida de fondo, la onda diaria y los saltos del ruido.

```{r}
plot(dato$t, dato$a, type = "l", col = "black",
     main = "Consumo Eléctrico Total (Señal Original)",
     xlab = "Tiempo (Horas)", ylab = "kWh")
```

## 3. Filtrado con Medias Móviles (MA)

Usamos el filtro para "limpiar" la señal. El promedio móvil suaviza los picos de ruido.

-   **MA7**: Promedia 7 horas. Elimina el ruido rápido pero mantiene la onda diaria.

-   **MA24**: Promedia un día entero. Al promediar un ciclo completo, **elimina la estacionalidad** y solo nos deja la **tendencia**.

```{r}
# Longitud de nuestra serie
n_puntos <- length(dato$a)

# Definimos las ventanas (MA)
# Usamos una ventana de 24 solo si tenemos más de 24 datos
ventana_larga <- min(24, n_puntos - 1) 
ventana_corta <- 7

# Aplicamos los filtros con seguridad
outMA7  <- filter(dato$a, rep(1/ventana_corta, ventana_corta), circular = TRUE)
outMA24 <- filter(dato$a, rep(1/ventana_larga, ventana_larga), circular = TRUE)

# El resto del cálculo se mantiene igual
ruido_extraido <- dato$a - outMA7
ciclo_extraido  <- outMA7 - outMA24

# Graficamos
par(mfrow = c(2, 2))
plot(outMA7, type="l", main=paste("Suavizado MA", ventana_corta), col="blue")
plot(ruido_extraido, type="l", main="Ruido Extraído", col="cyan")
plot(outMA24, type="l", main=paste("Tendencia MA", ventana_larga), col="red")
plot(ciclo_extraido, type="l", main="Ciclo Extraído", col="green")
```

## 4. Superposición y Verificación

Este gráfico nos permite validar si nuestra descomposición tiene sentido físico.

-   La **línea roja** debe seguir el "camino central" de los datos.

-   La **línea verde** debe mostrar las subidas y bajadas rítmicas del día.

```{r}
# Configuración del gráfico
par(mfrow = c(1, 1))

# Definimos un gris transparente para la señal original
# El cuarto número (0.4) es el alpha (va de 0 a 1)
gris_transparente <- rgb(0.5, 0.5, 0.5, 0.4)

# Graficamos la señal original
plot(dato$t, dato$a, type = "l", col = gris_transparente, 
     main = "Descomposición del Consumo", 
     xlab = "Horas", ylab = "kWh")

# Superponemos las componentes extraídas
# as.numeric es importante para quitar atributos de 'filter'
lines(dato$t, as.numeric(outMA24), col = "red", lwd = 3)    # TENDENCIA
lines(dato$t, as.numeric(ciclo_extraido), col = "darkgreen") # ESTACIONALIDAD

# Leyenda
legend("topleft", 
       legend = c("Original", "Tendencia (MA24)", "Ciclo (Dif)"),
       col = c("gray", "red", "darkgreen"), 
       lty = 1, 
       bty = "n", 
       lwd = c(1, 3, 1),
       cex = 0.8)
```

## 5. Análisis en el Dominio de la Frecuencia (FFT)

En este paso, transformamos la señal para ver qué tan rápido ocurren los cambios. Es como pasar de ver una canción en un osciloscopio a verla en un ecualizador.

```{r}
# Calculamos la FFT de la señal original y de las componentes extraídas
fft_a <- Mod(fft(dato$a))
fft_tendencia <- Mod(fft(outMA24))
fft_ciclo <- Mod(fft(ciclo_extraido))

# Graficamos el espectro de potencia
par(mfrow = c(1, 1))

# Señal Original (Referencia)
plot(fft_a, type="l", col="gray", xlim=c(0, 11), ylim=c(0, 100),
     main="Espectro de Frecuencias (FFT)", 
     xlab="Frecuencia", ylab="Magnitud (Energía)")

# Superponemos los espectros de lo que filtramos
lines(fft_tendencia, col="red", lwd=2)   # Baja frecuencia (Tendencia)
lines(fft_ciclo, col="darkgreen", lwd=2) # Frecuencia intermedia (Ciclo)

legend("topright", 
       legend=c("Total", "Espectro Tendencia", "Espectro Ciclo"),
       col=c("gray", "red", "darkgreen"), lty=1, bty="n")
```

-   **Roja:** El camino que sigue la señal a lo largo de los días (el "hacia dónde va").

-   **Verde:** El baile rítmico que hace la señal todos los días (el "ritmo").

## Tendencia (Roja) + Ciclo (Verde) = Señal sin Ruido
