---
title: "Análisis de Series Temporales y Filtrado en el Dominio de la Frecuencia"
author: ""
date: "`r Sys.Date()`"
output:
  html_document:
    toc: true
    toc_float: true
    theme: flatly
    highlight: tango
---

```{r setup, include=FALSE}
knitr::opts_chunk$set(echo = TRUE, fig.width = 10, fig.height = 4, warning = FALSE, message = FALSE)
```

## Introducción

En este análisis construimos una señal artificial compuesta por múltiples componentes (tonos sinusoidales, un nivel de continua y ruido aleatorio), la analizamos en el **dominio de la frecuencia** mediante la Transformada de Fourier Discreta (FFT), y aplicamos un **filtro pasa-altos** para aislar las componentes de alta frecuencia, eliminando el ruido y las oscilaciones lentas.

---

## 1. Generación de la línea de tiempo y las componentes de la señal

Definimos una señal discreta de `N = 256` muestras. A partir de esa línea de tiempo construimos tres sinusoides de distintas frecuencias y amplitudes, un nivel de continua (DC) constante, y una componente de ruido gaussiano.

```{r componentes}
N        <- 256
tiempo   <- 0:(N - 1)

# Sinusoide de 2 ciclos en la ventana
seno2    <- 1 * sin(2  * 2 * pi * tiempo / N)

# Sinusoide de 10 ciclos en la ventana
seno10   <- 1 * sin(10 * 2 * pi * tiempo / N)

# Sinusoide de 20 ciclos en la ventana, con el doble de amplitud
seno20   <- 2 * sin(20 * 2 * pi * tiempo / N)

# Componente de continua (nivel constante = 1)
niveldc  <- rep(1, N)

# Ruido gaussiano de media 0 y desviación estándar 0.5
set.seed(42)   # fijamos semilla para reproducibilidad
nivelruido <- rnorm(N, mean = 0, sd = 0.5)
```

Visualizamos cada componente por separado:

```{r plot_componentes, fig.cap="Componentes individuales de la señal."}
plot(tiempo, seno20,    type = "l", col = "steelblue",  lwd = 1.5,
     ylim = c(-3, 3), ylab = "Amplitud", xlab = "Tiempo (muestras)",
     main = "Componentes individuales de la señal")
lines(tiempo, seno2,    col = "tomato",    lwd = 1.5)
lines(tiempo, seno10,   col = "seagreen",  lwd = 1.5)
lines(tiempo, niveldc,  col = "purple",    lwd = 1.5, lty = 2)
lines(tiempo, nivelruido, col = "gray50",  lwd = 1)
legend("topright", bty = "n",
       legend = c("seno20 (20 ciclos, A=2)", "seno2 (2 ciclos, A=1)",
                  "seno10 (10 ciclos, A=1)", "Nivel DC", "Ruido"),
       col    = c("steelblue", "tomato", "seagreen", "purple", "gray50"),
       lwd    = c(1.5, 1.5, 1.5, 1.5, 1),
       lty    = c(1, 1, 1, 2, 1))
```

---

## 2. Combinación de las componentes

Sumamos todas las componentes para obtener la señal resultante `seno21020dcruido`:

```{r combinacion}
seno21020dcruido <- seno2 + seno10 + seno20 + niveldc + nivelruido
```

---

## 3. Transformada de Fourier Discreta (FFT)

Aplicamos la FFT para pasar la señal al **dominio de la frecuencia**. El módulo de la transformada nos indica la energía presente en cada frecuencia discreta.

```{r fft}
fft.seno21020dcruido <- fft(seno21020dcruido)
```

```{r plot_tiempo_freq, fig.cap="Izquierda: señal en el dominio del tiempo. Derecha: espectro de amplitud (módulo de la FFT)."}
op <- par(mfrow = c(1, 2))

plot(tiempo, seno21020dcruido, type = "l", col = "steelblue",
     xlab = "Tiempo (muestras)", ylab = "Amplitud",
     main = "Señal combinada (dominio del tiempo)")

plot(Mod(fft.seno21020dcruido), type = "l", col = "tomato",
     xlab = "Índice de frecuencia", ylab = "|FFT|",
     main = "Espectro de amplitud (dominio de la frecuencia)")

par(op)
```

### Interpretación del espectro

- **Pico en el índice 0** (extremo izquierdo): corresponde a la componente de continua (DC), es decir, el nivel constante igual a 1.
- **Tres pares de picos simétricos**: reflejan las tres sinusoides (2, 10 y 20 ciclos). Cada tono puro produce un pico en su frecuencia positiva y uno especular en la frecuencia negativa (segunda mitad del espectro), lo que es característico de la FFT real.
- **Energía difusa de baja amplitud** entre los picos: es el ruido gaussiano, distribuido a lo largo de todas las frecuencias.

> **Nota:** Los picos más altos en el centro del espectro corresponden a la sinusoide de 20 ciclos, cuya amplitud es el doble de las demás.

---

## 4. Diseño del filtro pasa-altos en el dominio de la frecuencia

El filtrado en frecuencia es conceptualmente simple: multiplicamos la FFT de la señal por una máscara binaria (`filtroDF`) que vale 0 en las frecuencias que queremos eliminar y 1 en las que queremos conservar.

En este caso diseñamos un **filtro pasa-altos** con frecuencia de corte `fc = 15`. Ponemos a cero todos los índices de frecuencia menores que 15 (bajas frecuencias) y sus simétricos al final del vector (frecuencias negativas correspondientes).

```{r filtro}
filtroDF <- rep(1, N)

banda.filtro <- 15   # frecuencia de corte fc = 15

# Eliminar bajas frecuencias (incluyendo DC y tonos de 2 y 10 ciclos)
filtroDF[1:banda.filtro]            <- 0
# Eliminar sus frecuencias negativas simétricas
filtroDF[(N - 2 - banda.filtro):N] <- 0
```

```{r plot_filtro, fig.cap="Izquierda: máscara del filtro en el dominio de la frecuencia. Derecha: espectro de la señal filtrada."}
# Aplicar el filtro: multiplicar la FFT por la máscara
fft.seno21020dcruidoDF <- filtroDF * fft.seno21020dcruido

op <- par(mfrow = c(1, 2))

plot(tiempo, filtroDF, type = "l", col = "purple", lwd = 1.5,
     ylim = c(-0.1, 1.2),
     xlab = "Índice de frecuencia", ylab = "Ganancia",
     main = "Máscara del filtro pasa-altos")

plot(Mod(fft.seno21020dcruidoDF), type = "l", col = "tomato",
     xlab = "Índice de frecuencia", ylab = "|FFT filtrada|",
     main = "Espectro tras el filtro pasa-altos")

par(op)
```

El espectro resultante muestra únicamente los picos correspondientes a la sinusoide de 20 ciclos; el DC, las sinusoides lentas y el ruido de baja frecuencia fueron eliminados.

---

## 5. Transformada inversa: vuelta al dominio del tiempo

Una vez filtrada la señal en frecuencia, aplicamos la **FFT inversa** (`inverse = TRUE`) para recuperar la señal en el dominio del tiempo. Dividimos por `N` para normalizar correctamente.

```{r ifft}
seno21020dcruidoDF <- Re(fft(fft.seno21020dcruidoDF, inverse = TRUE) / N)
```

```{r plot_resultado, fig.cap="Señal filtrada (negro) vs. sinusoide de referencia de 20 ciclos (rojo)."}
plot(tiempo, seno21020dcruidoDF, type = "l", col = "steelblue", lwd = 1.5,
     xlab = "Tiempo (muestras)", ylab = "Amplitud",
     main = "Señal filtrada vs. componente de 20 ciclos (referencia)")
lines(tiempo, seno20, col = "tomato", lwd = 2, lty = 2)
legend("topright", bty = "n",
       legend = c("Señal filtrada", "seno20 (referencia)"),
       col    = c("steelblue", "tomato"),
       lwd    = c(1.5, 2), lty = c(1, 2))
```

---

## 6. Conclusiones

| Etapa | Resultado |
|---|---|
| Síntesis de la señal | Combinación de 3 sinusoides + DC + ruido |
| FFT | Espectro con 3 pares de picos + pico en DC + ruido difuso |
| Filtro pasa-altos (fc = 15) | Conserva solo el tono de 20 ciclos |
| FFT inversa | Señal reconstruida, prácticamente idéntica a `seno20` |

El procedimiento ilustra el flujo clásico del **filtrado espectral**:

1. Transformar la señal al dominio de la frecuencia (FFT).
2. Multiplicar por una máscara de filtro (diseñada según los requerimientos).
3. Volver al dominio del tiempo mediante la FFT inversa.

Este enfoque es especialmente poderoso cuando las componentes de interés y las de interferencia están bien separadas en frecuencia, como ocurre en este ejemplo.
